臺灣高等法院高雄分院刑事判決　　　　　　　　　　九十一年度上易字第三三三號
　　上　訴　人　臺灣高雄地方法院檢察署檢察官
　　被　　　告　己○○
　　　　　　　　庚○○○
右上訴人因被告等詐欺案件，不服臺灣高雄地方法院九十年度易字第二六一六號中華
民國九十一年一月四日第一審判決（起訴案號：臺灣高雄地方法院檢察署八十九年度
偵字第二五０二七號）提起上訴，本院判決如左：
    主  文
原判決關於己○○部分撤銷。
己○○連續意圖為自己不法之所有，以詐術使人將本人之物交付，處有期徒刑拾月。
原判決關於庚○○○部分上訴駁回。
    事  實
一、己○○係高雄市○○區○○路二八二號大村內衣行之實際負責人（名義負責人係
    其母庚○○○），自民國八十八年十一月間起，至八十九年二月間止，明知大村
    內衣行營業支付能力已陷困難，竟基於意圖為自己不法之所有之概括犯意，連續
    多次向戊○○所經營位於高雄縣林園鄉○○路二一一號之用品社，佯稱訂購內衣
    、毛巾、襪子等貨品，致戊○○不疑有詐而陷於錯誤，同意出貨予己○○，並多
    次依約將訂購貨品送至上址之大村內衣行，己○○則先後簽發如附表(一)所示支票
    交付戊○○虛應，騙稱用以支付如附表(二)編號二所示之部分貨款，嗣於附表(一)所
    示支票屆期經戊○○向銀行提示付款，均因己○○存款不足而遭退票，己○○則
    遲不清償且避不見面，戊○○始知受騙。
二、案經戊○○訴請台灣高雄地方法院檢察署檢察官偵查起訴。
    理  由
壹、撤銷改判部分：
一、訊據被告己○○固不否認確有多次向告訴人戊○○訂購上述貨品，並先後簽發如
    附表(一)所示支票，嗣經退票而積欠附表(二)編號二所示貨款，惟否認有何詐欺取財
    犯行，辯稱：伊與戊○○間之貨款支付方式，係雙方結算後由伊簽發進貨後三個
    月期支票交付，伊係後因資金周轉困難、遭人倒債、房屋貸款等因素陷於困境而
    致退票，並非故意詐欺戊○○貨品云云。經查：
  (一)被告己○○於八十八年十一間至八十九年二月間向告訴人戊○○訂購貨品，並交
    付如附表(一)所示支票給付部分貨款，屆期支票提示均因存款不足遭退票等情，業
    據告訴人戊○○迭於偵查、原審及本院調查中指訴綦詳，復有送貨單影本共五十
    紙、支票及退票理由單影本各五紙在卷可稽（見八十九年偵字第一九四四九號卷
    第四六至五０頁）。又被告己○○與告訴人戊○○間，雙方貨物交易往來數年，
    依渠等間之交易慣例，係由被告己○○簽發進貨日後二個半月至三個月之支票，
    且該數額係先相互抵銷告訴人戊○○向被告己○○所購貨品之貨款後，經交互計
    算而簽發等事實，業據被告己○○供承不諱，核與告訴人戊○○所陳相符，是本
    件附表(二)編號二所示一百四十九萬六千元，即係被告己○○自八十八年十一月間
    至八十九年二月間，經由抵銷、交互計算後所應付告訴人戊○○之貨款，亦難徒
    以雙方間有交互計算之前例，遽謂被告己○○即無詐欺犯意。
  (二)被告己○○向告訴人戊○○訂貨時之票據信用雖屬正常，惟票據信用僅為資力情
    形之一，何況被告係將其向附表(二)所示告訴人等人進貨之貨品轉售，用以填補支
    票帳戶，形成被告向告訴人戊○○連續四月份大量進貨前之正常兌領狀態，故上
    開被告於訂貨時之票據信用，自難即認被告具有日後付款能力；又被告己○○於
  八十八年時十一、十二月間之經濟情況已陷入困境等情，業據於告訴人甲○○於
    原審指陳：「我們有聽到有關己○○的風聲，但是八十八年十二月某日，己○○
    打電話給告訴我，因為他老婆捲款，所以要我抽回二月十二日的支票：：：」等
    語甚詳（見原審卷九四頁），是被告己○○於八十八年十一月間向告訴人戊○○
    訂貨交付支票之際，財務狀況業屬不佳，並無支付大筆貨款之能力，被告竟匿而
    不提，仍續向告訴人大量訂購貨品，主觀上有不法所有之意圖無訛，尚無從僅以
    被告己○○遲至八十九年三月十日開始退票，同年四月二十八日公告拒絕往來（
    此有華南商業銀行博愛分行九十年九月十日９０華高博存字第一五七號函即所附
    之存款往來明細表，見原審卷第九七至一一一頁），遽謂被告己○○並無主觀詐
    欺取財之犯意。
  (三)被告己○○於八十九年三月三十日將其與所有坐落於高雄市○○區○○段二○三
    地號、門牌號碼高雄市○○區○○路二○八號，及其母即被告庚○○○所有高雄
    市○○區○○段二○三地號、門牌號碼高雄市○○區○○路二八二號房屋設定最
    高限額為七百萬元之抵押權予案外人劉建良之事實，亦有前開土地及建物謄本一
    份在卷足憑（見八十九年度偵字一九四四九號卷第四０至四五頁）。而被告己○○交付告訴人戊○○附表(一)編號一所示支票之發票日（八十九年三月三十一日）
    ，二者相差竟僅僅一日。雖被告己○○辯稱其之所以設定該抵押權予案外人劉建
    良，係因積欠以劉建良為名義負責人所開設之良俊實業股份有限公司（下稱良俊
    公司）八十八年十月至八十九年三月之貨款六百餘萬元，方設定該抵押權予該公
    司名義負責人劉建良云云（見原審卷第二五九頁），並由證人劉建良、陳乾崑（
    為良俊公司之實際負責人）於原審訊問時供述在卷（見原審卷第二八八至二九二
    頁頁），及提出良俊公司三月份出貨單一紙及九至十二月份支出或對帳單三紙附
    卷為憑（見原審卷第二九七至二九九頁）。惟觀其提出之良俊公司貨款單據總金
    額並未及六百萬元，則被告己○○積欠良俊公司間之未清貨款是否高達六百萬元
    ，已非無疑，況被告己○○於交付告訴人戊○○之貨款支票屆期前一日，明知已
    無週轉能力，猶未與告訴人戊○○協商解決之道，反而急將上開房地設定最高限
    額為七百萬元之抵押權予劉建良，顯證被告己○○確係無意支付告訴人戊○○貨
    款。
  (四)被告己○○於八十八年十一月間用以支付貨款之支票（附表(一)編號一所示，八十
    九年三月三十一日到期），既因資金週轉不靈而未能兌現，而被告於前一月（即
    八十九年二月間）猶不顧其已欠缺支付能力，仍再向告訴人戊○○詐購價值四十
    三萬餘元之貨品（見本院卷第九三頁之貨款明細，被告對此亦未否認，見本院卷
    第八十頁），且詐得告訴人戊○○貨品後，既未將貨品退還告訴人，復將該貨品
    轉手賣予他人，所得貨款亦未用以清償告訴人戊○○貨款，並自承係用於支付其
    他支票（即其他債務，見原審卷第三四０頁），益徵被告己○○於八十八年十一
    月間起之訂貨行為，即具詐欺之不法所有意圖，並施用詐術騙取告訴人戊○○之
    貨物，以為其他債務資金週轉之用，復無疑義。至於被告己○○與告訴人戊○○
    間，雖有數年之交易經驗，然此係先前之交易信用，無從推輪被告己○○嗣後於
    八十八年十一間至八十九年二月間，多次向告訴人戊○○大量訂購貨品之舉，必
    無詐欺之不法故意。
  (五)綜上所述，被告己○○上開所辯，均屬事後卸責之詞，不足採信，事證明確，其
    詐欺取財犯行，堪予認定。
二、核被告己○○所為，係犯刑法第三百三十九條第一項之詐欺取財罪。被告先後多
    次詐欺取財犯行，時間緊接，所犯構成要件相同，顯係基於概括犯意為之，為連
    續犯，應依刑法第五十六條規定論以一罪，並加重其刑。
三、原審未予詳查本案相關之直接與間接證據，遽信被告己○○所辯而諭知無罪之判
    決，即有未洽。公訴人循告訴人請求提起上訴，指摘原判決關於被告己○○部分
    不當為有理由，自應予以撤銷改判。爰審酌被告己○○犯罪動機、目的為圖一己
    私利，明知經濟能力不佳，已無支付貨款之能力，竟仍多次向告訴人戊○○大量
    進貨，並轉售變現供己週轉之用，造成告訴人戊○○受有如附表(二)編號二所示損
    失，且犯後猶飾詞否認未見悔意，亦未與告訴人戊○○達成和解等一切情狀，量
    處如主文第二項所示之刑。
四、公訴意旨另以：被告己○○自八十九年二月間起至同年五月間止，尚連續多次至
    告訴人乙○○、楊秀雲、甲○○、丁○○處，佯向告訴人乙○○等人訂購貨品，
    如附表(二)編號一、三、四所示貨款則由被告己○○簽發支票給付，致告訴人乙○○等人不疑有他，於八十九年二月至五月間依約送貨至上述內衣行，詎屆期支票
    提示，因存款不足遭拒絕付款，被告己○○避不見面，因認被告己○○此部分之
    行為，亦涉有刑法第三百三十九條第一項詐欺取財罪嫌等語。經查：
  (一)按犯罪事實應依證據認定之，無證據不得推定其犯罪事實；又不能證明被告犯罪
    者，應諭知無罪之判決，刑事訴訟法第一百五十四條、第三百零一條分別定有明
    文。次按告訴人之告訴，係以使被告受刑事訴追為目的，是其陳述是否與事實相
    符，仍應調查其他證據以資審認；且認定不利於被告之事實，須依積極證據，茍
    積極證據不足為不利於被告之認定時，即應為有利於被告之認定，更不必有何有
    利之證據（最高法院五十二年度臺上字第一三○○號、三十年度上字第八一六號
    判例參照）。又刑法第三百三十九條第一項之詐欺罪，須行為人主觀上有不法所
    有之意圖，客觀上有詐術行為之實施，始能成立，申言之，要以加害者有不法取
    得財物之意思，而施予詐術之行為，被害者因該行為，致表意有所錯誤，結果為
    財產上之處分，致受損害，始足當之；所謂以詐術使人交付，必須被詐欺人因其
    詐術而陷於錯誤，若其所用方法，不能認為詐術，亦不致使人陷於錯誤，即不構
    成該罪（最高法院四十六年度台上第二六○號、十九年度上字第一六九九號判例
    參照）。
  (二)公訴人認被告己○○涉犯有前揭詐欺罪嫌，係以被告己○○於偵查中自承八十九
    年二月間已因經營不善而週轉困難，卻仍再向告訴人乙○○、甲○○、丁○○購
    買貨品等情，堪認被告已知陷資金嚴重不足情況，在可預見於支票票載發票日，
    顯無資力兌現所簽票款，竟簽發屆期顯無可兌現可能之支票，用以取信告訴人乙○○、甲○○、丁○○人等，騙得告訴人乙○○等三人售出貨品，復有營利事業
    資料查詢結果、收據十五紙、送貨單三十七紙、抗告狀、支票及退票理由書附卷
    （見八十九年度偵字第一九四四九號卷第七至十四頁、五一至五四頁）為據。
  (三)訊據被告己○○固坦承向告訴人乙○○、甲○○、丁○○訂購貨品，並有如附表
    (二)編號一、三、四所示之款項未付之事實，惟否認有何詐欺取財之犯行，辯稱：
    伊與告訴人乙○○等三人分別交易已長達八、九年，且信用一向良好，交易方式
    均以電話聯絡，且由於雙方交易乃屬互易性質，雙方僅就差額部分予以結算給付
    之，並非單方面購貨，而伊於前開支票退票後，曾告知告訴人乙○○等三人，惟
    渠等仍自八十九年三月至五月繼續供貨予伊等語。
  (四)起訴書附表雖陳「被害人楊秀雲、損害金額一百十二萬二千元」、「被害人甲○○、損害金額一百十三萬元」等情，然前開債務實為同一筆，且金額應為一百十
    三萬元之事實，業據告訴人甲○○於原審自承明確（見原審卷第九二頁），是公
    訴人此部分所為認定，尚有誤會。
  (五)告訴人乙○○、甲○○、丁○○於知悉被告己○○退票後，經濟情況甚為不佳之
    情形下，仍續出貨予被告己○○至八十九年四月止，其原因乃在欲給被告己○○
    東山再起之契機：
  1.附表(二)編號一所示貨款，係被告己○○退票在先，而告訴人乙○○出貨在後一節
    ，已據告訴人乙○○於原審陳述：「我在二月份出貨給他（指被告己○○）時，
    他就已經退票，二月份的貨款他開四月的票」、「（問：被告退貨的貨款是那一
    個月的貨款？）是二月份的貨款」、「（問：在二月份你們是被退票在先？或是
    出貨給被告在先？）退票在先」、「（問：既然被退票了，何還要出貨給被告？
    ）我先生要給被告一個機會，我不知道他的情形那麼嚴重：：：」等語明確（見
    原審卷第七五至七六頁）。
  2.告訴人甲○○於八十八年十二月間即已知悉被告己○○經濟情況不佳，惟仍繼續
    供貨予被告己○○至八十九年三月止等情，亦據告訴人甲○○於原審自承：「（
    問：何時知悉被告己○○經濟情況不好？）我們有聽到有關被告己○○的風聲，
    但是八十八年十二月某日，被告己○○打電話告訴我，因為他老婆捲款，所以要
    我抽回二月十二日的支票，當時我認為都是同行，所以我不僅抽回二月的票，也
    抽回三月二十日的票：：：」等語明確（見原審卷第九四頁）。
  3.告訴人丁○○於知悉被告己○○經濟欠佳時，仍會給予己○○一、二次機會等情
    ，亦據告訴代理人黃俊雄於原審陳明「（問：如果被告在四月間有告訴你，他的
    經濟已不好，你是否會再出貨給他？）我會再給他一、二次機會，因為我們之前
    交易有來有往，我也有賺他的錢」（見原審卷第二三六頁）等語在卷。
  4.據此，足認告訴人乙○○、甲○○、丁○○續提供貨品予被告己○○，並非因被
    告己○○有任何施以詐術，致渠等陷於錯誤而交付貨品甚明。
  (六)綜上所述，被告己○○既未施用詐術使告訴人乙○○、甲○○、丁○○陷於錯誤
    而交付貨品，是告訴人乙○○、甲○○、丁○○明知被告己○○經濟已陷困頓，
    而仍同意續供貨予其銷售，縱被告事後有部分支付貨款之支票未能兌現，亦僅屬
    債務不履行之民事糾紛，揆諸前揭說明，被告己○○此部份所為自與詐欺取財罪
    構成要件有間，尚難遽以該罪相繩。惟公訴意旨認此部分與被告己○○前開論罪
    科刑部分，有連續犯之裁判上一罪關係，爰不另為無罪之諭知，附此敘明。
貳、上訴駁回部分：
一、公訴意旨略以：被告庚○○○係大村內衣行之負責人，其子即被告己○○則負責
    該內衣行對外買賣業務事宜，二人明知從民國八十九年二月間起，大村內衣行已
    陷支付困難，竟意圖為自己不法之所有，自八十九年二月間起至同年五月間止，
    連續多次至告訴人乙○○、戊○○、楊秀雲、甲○○、丁○○處，佯向告訴人乙○○等人訂購內衣等貨品，並交付被告己○○所簽發如附表(二)所示貨款之支票，
    致告訴人乙○○等人不疑有他，於八十九年二月至五月間送貨至該內衣行，詎屆
    期支票提示，因存款不足遭拒絕付款，被告庚○○○及己○○又拒絕付款且避不
    見面，經告訴人乙○○等人向法院聲請對被告庚○○○所有名下房屋執行假扣押
    ，被告庚○○○又以非當事人，未授權被告己○○為理由提起抗告，告訴人乙○○等人始知受騙，因認被告庚○○○亦有共犯刑法第三百三十九條第一項詐欺取
    財罪嫌等語。
二、按犯罪事實應依證據認定之，無證據不得推定其犯罪事實。又不能證明被告犯罪
    者，應諭知無罪之判決，刑事訴訟法第一百五十四條、第三百零一條第一項分別
    定有明文。又事實之認定應憑證據，如未能發現相當證據，或證據不足以證明，
    自不能以推測或擬制之方法，為裁判基礎（最高法院四十年臺上字第八六號判例
    參照）。
三、公訴人認被告庚○○○涉犯前揭詐欺罪嫌，係以被告庚○○○為大村內衣行之負
    責人，被告己○○負責對外買賣業務事宜，向告訴人乙○○等人購買前述貨品，
    交付被告己○○之支票，有關交易款項係由被告庚○○○之帳戶進出等情為據。
    然訊據被告庚○○○固坦承其為大村內衣行之名義負責人，惟否認有何詐欺犯行
    ，辯稱：其子己○○自七十七年間退伍後即接手經營內衣行，伊僅為掛名負責人
    ，非伊向告訴人乙○○等人訂貨，而伊雖對告訴人乙○○假扣押提出抗告，然伊
    事後瞭解係己○○之經營債務後，亦即撤銷抗告等語。經查：
  (一)大村內衣行之負責人登記為被告庚○○○之事實，雖有高雄市政府建設局營業事
    業資料查詢結果一紙附偵卷可憑（見八十九年度偵字第一九四四九號卷第六頁）
    ，然實際上均由被告己○○出面向告訴人乙○○、戊○○、甲○○及丁○○等人
    購買貨物，且係由被告己○○簽發其設於華南商業銀行博愛分行支票帳戶之支票
    用以支付貨款等情，業據告訴人乙○○於原審訊問時自承：「（問：是何人與你
    談生意上的交易？）是己○○」、「（問：都是何人向你叫貨、訂貨？）己○○
    」、「（問：你們生意往來的貨款都是開己○○在華南銀行之支票？）是」、「
    （問：在買賣過程中有無將貨或貨款交給被告庚○○○過？）沒有，我都是與己○○聯絡」（見原審卷第七二至七四頁頁）；告訴人戊○○則稱：「（問：你是
    否知悉大村內衣行的負責人？）我以為是己○○，因為都是他與我接觸，我收到
    的貨款都是己○○的票」（見原審卷第七七頁）；告訴人甲○○亦稱：「…後來
    我們才知悉庚○○○係名義上負責人，但實際上是被告己○○及他父親為負責人
    」、「訂貨的人是被告己○○…」、「我們都知道被告己○○是大村內衣行的實
    際負責人」（見原審卷第九五頁）；告訴代理人黃俊雄亦稱：「我是與己○○交
    易，與他生意往來已有五、六年，我都是與他交易，我並不知道大村內衣行名義
    上負責人為被告庚○○○…」（見原審卷第二三四頁頁）等語綦詳。是公訴人認
    被告庚○○○向告訴人乙○○等人購貨，並認主要交易款項均係由被告庚○○○
    之帳戶進出一節，已有未洽。
  (二)告訴人戊○○、甲○○雖指陳被告庚○○○曾代被告己○○簽收貨品一節，惟被
    告庚○○○既為被告己○○之母，衡情於被告己○○適有外出或一時無法離身時
    ，本於家屬關係代為點收貨品，此與社會客觀認知之生活經驗並無齟齬，自難執
    以認定被告庚○○○與其子被告己○○即有共犯詐欺之犯意聯絡。
  (三)被告庚○○○對於被害人丙○○○（即告訴人甲○○）就其所有房屋予以假扣押
    提起抗告，固有民事抗告狀一紙在卷（見八十九年度偵字第一九四四九號卷第三
    六至三九頁），然觀之該抗告狀內容，被告庚○○○僅重申本案買賣與其無關，
    其並非買受人等語，此與前述告訴人乙○○等人所為陳述相符，尚難憑以認定被
    告庚○○○前述抗告之舉，即屬詐欺犯行之證據。
四、綜上所述，被告庚○○○僅為大村內衣行之名義負責人，該內衣行店內業務均交
    由其子即被告己○○所實際處理，本件貨品買賣交易顯與被告庚○○○無關，自
    難僅以被告己○○事後無力支付積欠告訴人乙○○等人如附表(二)所示之貨款，遽
    認被告庚○○○即有共同詐欺犯行。此外，復查無其他積極證據足資證明被告庚○○○犯罪，揆諸前揭規定，被告庚○○○被訴犯罪自屬不能證明，從而原審以
    不能證明被告庚○○○犯罪，依法諭知被告無罪。核其認事用法並無違誤，公訴
    人循告訴人請求提起上訴，指摘原判決關於被告庚○○○部分不當，為無理由，
    應予駁回。
據上論斷，應依刑事訴訟法三百六十八條、第三百六十九條第一項前段、第三百六十
四條、第二百九十九條第一項前段、刑法第五十六條、第三百三十九條第一項，罰金
罰鍰提高標準條例第一條前段，判決如主文。
本案經檢察官林應華到庭執行職務。
中    華    民    國     九十一     年       四       月      二十二    日
                              臺灣高等法院高雄分院刑事第六庭
                                  審判長法官  王憲義
                                        法官  謝靜雯
                                        法官  張意聰
右正本證明與原本無異。
不得上訴。
                                      書記官  王婉蓉
中    華    民    國     九十一     年       四       月      二十四    日
附錄：本判決論罪科刑法條：
刑法第三百三十九條第一項
意圖為自己或第三人不法之所有，以詐術使人將本人或第三人之物交付者，處五年以
下有期徒刑、拘役或科或併科一千元以下罰金。
附表(一)：
┌──┬──────────┬─────────┬───┬───┬────────────┐
│編號│      票  號        │    票面金額      │發票日│發票人│      付  款  人        │
├──┼──────────┼─────────┼───┼───┼────────────┤
│一  │ＤＢ0000000號│二十八萬三千五百元│3.│己○○│華南商業銀行高雄博愛分行│
├──┼──────────┼─────────┼───┼───┼────────────┤
│二  │ＤＢ0000000號│三十萬元          │4.│同  右│      同    右          │
├──┼──────────┼─────────┼───┼───┼────────────┤
│三  │ＤＢ0000000號│二十萬元          │5.│同  右│      同    右          │
├──┼──────────┼─────────┼───┼───┼────────────┤
│四  │ＤＢ0000000號│三十四萬九千元    │6.20.│同  右│      同    右          │
├──┼──────────┼─────────┼───┼───┼────────────┤
│五  │ＤＢ0000000號│二十萬元          │6.│同  右│      同    右          │
└──┴──────────┴─────────┴───┴───┴────────────┘
附表(二)：
┌──┬────┬────────────────┐
│編號│ 告訴人 │貨款金額                        │
├──┼────┼────────────────┤
│ 一 │ 乙○○ │新台幣（下同）八十八萬七千一百元│
├──┼────┼────────────────┤
│ 二 │ 戊○○ │一百四十九萬六千元              │
├──┼────┼────────────────┤
│ 三 │ 甲○○ │一百十三萬元                    │
├──┼────┼────────────────┤
│ 四 │ 丁○○ │四萬三千九百二十元              │
└──┴────┴────────────────┘
                                                                        Ｑ
